【裁判字號】    97,消債抗,381
【裁判日期】    980117
【裁判案由】    聲請清算程序
【裁判全文】
臺灣高雄地方法院民事裁定           97年度消債抗字第381號
抗  告  人  甲○○
上列抗告人因聲請清算程序事件，對於民國97年9 月25日本院97
年度消債清字第24號裁定提起抗告，本院裁定如下：
      主     文
抗告駁回。
抗告程序費用新臺幣壹仟元由抗告人負擔。
      理     由
一、抗告意旨略以：抗告人前未曾依「中華民國銀行公會會員辦
    理消費金融案件無擔保債務協商機制」請求共同協商債務清
    償方案，後於消費者債務清理條例施行後乃向最大債權金融
    機構即聯邦銀行請求協商而未成立，而聲請人對金融機構因
    消費借貸所負之債務計達新台幣（下同）2,894,049 元，惟
    聲請人僅有財產148,920 元可供組成清算財團，且現亦無業
    而無收入，自已不能清償債務，而抗告人所負無擔保或無優
    先權之債務總額並未逾1,200 萬元，復未經法院裁定開始清
    算程序或宣告破產，爰依法聲請清算等語，乃原審法院不察
    ，竟以抗告人欠缺進行清算之誠意，且無聲請清算之真意為
    由駁回抗告人之聲請，爰依法提起本件抗告等語，並聲明：
    原裁定廢棄。
二、按債務人不能清償債務或有不能清償之虞者，得依本條例所
    定更生或清算程序，清理其債務，消債條例第3 條定有明文
    。蓋經濟上陷於困境之消費者，若任其於惡性循環之債務窘
    境中自生自滅，其將衍生嚴重之社會問題，致難以維持安定
    之社會經濟秩序，故有予之分別情形依更生或清算之程序清
    理其債務之必要，藉以妥適調整其與各相關債權人等間之權
    利義務關係，以謀求消費者經濟生活之更生機會，從而健全
    社會經濟發展。惟私法上債之關係，係以當事人間之信賴關
    係為基礎，為社會經濟組織之重要支柱，故當事人於以法律
    行為追求自己之利益之際，亦應顧及對方之利益，並考量債
    權債務在社會上之作用，本於誠實及信用之原則，行使其債
    權及履行其債務，故債務人之消費者欲以上開條例為其所負
    義務之調整者，自應本於誠信原則之本旨，僅在其不能清償
    債務或有不能清償之虞而使其陷於經濟上之困境時，始得准
    許之，以避免其藉此善意之立法而惡意圖謀減免債務，致使
    社會陷於道德之危險，並因此使信用緊縮而造成社會經濟之
    動盪。再者，依消債條例第151 條規定，係採「協商前置主
    義」，而債務人於協商程序中，自應本於個人財產及收支狀
    況，依最大誠信原則，商討解決方案，如終究不能協商，於
    聲請更生或清算時，法院審酌上開條文所謂「不能清償或有
    不能清償之虞」，允宜綜衡債務人全部收支及財產狀況，評
    估是否已不能維持符合人性尊嚴之最基本生活條件，如曾有
    協商方案，其條件是否確實不能達到上開基本之要求等，為
    其判斷之準據。又聲請更生或清算不合程式或不備其他要件
    者，法院應以裁定駁回之，但其情形可以補正者，法院應定
    期間先命補正，消債條例第8 條亦有明文。按「法院裁定開
    始清算程序前，得依職權訊問債務人、債權人及其他關係人
    ，並得定期命債務人據實報告清算聲請前二年內財產變動之
    狀況。債務人違反前項報告義務者，法院得駁回清算之聲請
    。」，消費者債務清理條例第82條定有明文，而此規定之目
    的，依其立法意旨乃在於清算程序係為保護有清理債務誠意
    之債務人而設，債務人如違反法院為判斷其是否開始清算程
    序所課之以報告義務，即足認其欠缺進行清算之誠意，且無
    聲請清算之真意，自無加以保護之必要，故債務人之消費者
    欲以上開條例為其所負義務之調整者，自應先本於誠信原則
    之本旨而盡調查之報告說明義務，以避免其藉此善意之立法
    而惡意圖謀減免債務，如否即認其欠缺進行清算之最大誠意
    而無須加以保護。
三、經查：
  (一)抗告人現積欠聯邦銀行等債權人計2,894,049 元，於97年6
    月間以書面向最大債權金融機構聯邦銀行請求共同協商債務
    清償方案，惟因「協商意願低落」而協商不成立，有聲請人
    提出之前置協商不成立通知書（原審卷第14頁）附卷可稽。
    則依前揭條文之規定及說明，其自應有不能清償債務或有不
    能清償之虞，且此情形業使其陷於經濟上之困境時，法院始
    須准之進行更生或清算。
  (二)抗告人具狀聲請清算，並提出協商不成立通知書、95、96年
    度綜合所得稅各類所得資料清單、財產歸屬資料、勞健保投
    保資料及戶籍謄本等件為證，惟抗告人並未提出收入及支出
    證明、財團法人聯合徵信中心信用報告，經本院於民國97年
    7 月11日裁定命聲請人於裁定送達後10日內補正上開更生清
    算要件，該裁定於97年9 月18日送達予抗告人，迄今均未補
    正。又原審就抗告人收入來源尚有疑義，於97年9 月11日通
    知當事人釋明，該通知於97年9 月17日送達抗告人，抗告人
    未具狀釋明。再原審認有職權訊問債務人職權調查之必要，
    通知抗告人於97年9 月24日到院，抗告人未具理由聲請請假
    未到庭，此有本院通知、補充聲請理由(一)狀、送達證書、緊
    急請假狀等件在卷可憑，是原審於裁定開始清算程序前，為
    判斷抗告人是否應開始清算程序既已定期令之報告財產狀況
    及為說明，其自應依此檢具相關書證而善為釋明始符法律課
    予之誠實說明義務，今抗告人既未於期限內妥為說明，且於
    訊問期日復不到庭，僅以書狀泛引剪報及法院破產裁定或意
    旨等而為空洞之陳述。又法院審酌債務人有無「不能清償或
    有不能清償之虞」，需綜衡債務人全部收支及財產狀況，評
    估是否已不能維持符合人性尊嚴之最基本生活條件，抗告人
    復未能善盡其誠實說明義務。依上開說明，應足認其欠缺進
    行清算之誠意，且無聲請清算之真意，抗告人空言其已無法
    維持最低基本生活，符合清算要件云云，並無可採。
六、據上論結，本件抗告為無理由，依消費者債務清理條例第15
    條，民事訴訟法第495 條之1 第1 項、第449 條第2 項、第
    78 條 ，裁定如主文。
中    華    民    國    98    年    1     月    17    日
              民事第四庭      審判長法 官   林玉心
                                    法 官   王奕勛
                                    法 官   陳樹村
上為正本係照原本作成
如不服本裁定，應於裁定送達後10日內，以書狀向本院提出抗告
，並繳納抗告費新臺幣1千元
中    華    民    國    98    年    1     月    17    日
                                    書記官  黃美秀


司法院資訊處製作；財團法人民間司法改革基金會備份。
